【裁判字號】    90,台上,3610
【裁判日期】    900614
【裁判案由】    偽造文書
【裁判全文】
最高法院刑事判決                                九十年度台上字第三六一○號
    上  訴  人  甲○○○
右上訴人因偽造文書案件，不服台灣高等法院中華民國八十八年三月九日第二審更審
判決（八十七年度上更(一)字第六一○號，起訴案號：台灣基隆地方法院檢察署八十五
年度偵字第二四五三號），提起上訴，本院判決如左：
    主  文
原判決撤銷，發回台灣高等法院。
    理  由
本件原判決認定上訴人甲○○○係財政部基隆關稅局出口組驗貨課稽核，負責出口貨
物查驗工作，為依據法令從事公務之人員。於民國八十四年十一月三日台北市培仁股
份有限公司（下稱培仁公司）委託基隆市雄風報關有限公司（下稱雄風報關公司）代
為申報出口多批關係企業南亞塑膠股份有限公司（下稱南亞塑膠公司）生產之貨品時
，其中一批（報單號碼：AA84/6754/0914）經財政部基隆關稅局出口組抽中應驗並指
派上訴人負責查驗，上訴人於翌日上午十時三十五分許查驗時發現少數貨品包裝上有
南亞塑膠公司之商標，而報單係申報無商標（NIL)，其明知依規定本應將未報商標情
事，據實註記於報單上，俾利該關稅局業務課依關章處罰，惟其竟隱匿此一有商標之
事實，不於報單上簽註，逕行在該出口報單中註明無商標處為不實「挑認」（係為確
認貨物符合時依法令應作成之公文書）後，轉送該局業務課核准放行，足以生損害於
財政部基隆關稅局出口組驗貨課查驗出口貨物有無商標作業之正確性。嗣為法務部調
查局航業海員調查處（以下簡稱海調處）循線查獲等情。因而撤銷第一審判決，改判
論處上訴人公務員明知為不實之事項，而登載於職務上所掌之公文書，足以生損害於
公眾罪刑，固非無見。
惟查：(一)、有罪之判決書應記載事實，所謂事實不僅指犯罪行為而言，即犯罪之動機
、目的、手段、結果等與論罪科刑有關之事項，亦應依法認定予以明確之記載。本件
原判決認定上訴人查驗雄風報關公司代為申報出口南亞塑膠公司生產之貨品，發見其
中一批少數貨品包裝上有南亞塑膠公司之商標，而報單係申報無商標，竟隱匿此一有
商標之事實，不於報單上簽註，逕行在該出口報單中註明無商標處為不實「挑認」後
，轉送基隆關稅局業務課核准放行。而對其隱匿此一有商標事實之動機安在，目的為
何，則未予明白認定詳加記載，自難謂為適法。(二)、犯罪事實應依證據認定之，無證
據不得推定其犯罪事實；又被告之自白，不得作為有罪判決之唯一證據，仍應調查其
他必要之證據，以察其是否與事實相符，刑事訴訟法第一百五十四條、第一百五十六
條第二項分別定有明文。依原判決理由所載上訴人於偵查、第一審及原審中，既辯稱
其經指示查驗五件培仁公司所有委託雄風報關公司報關出口之貨品時，確實未發現商
標，且其於調查單位初訊時，即說明該貨並無商標情事（見法務部調查局航業海員調
查處卷第一頁反面），而貨主培仁公司之人員張義頊在偵查中到庭證稱：「（這批貨
）無商標，為ＰＶＣ塑膠皮料，整捲包裝。」等語（見偵查卷第十一頁），則上訴人
雖嗣後又供稱：「……在查驗這批貨時，因貨物件數佷多，我只看到有極少數貨物包
裝上有南亞的商標……」及「只看到一點點有南亞商標……」等語，但所謂「極少數
」、「一點點」其數量不明確，含意模糊不清，此項自白能否作為認定上訴人在驗貨
時發現有南亞商標之證據，已非無疑；至於原判決理由中引述雄風報關公司職員王麗
祥於前揭調查處供述：「謝員（即上訴人）打電話到雄風報關行表示來貨申報無商標
，實際來貨有商標，……，但他未簽報上去，……而讓來貨通關。」、同公司職員藍
如秀證稱：「八十四年十一月六日當天確有一位自稱出口組驗貨課的謝姓關員，以電
話向我提及本公司申報之貨品未申報南亞之商標（BRAND)，簽報出來要罰六千元（新
台幣，下同），要我通知王員（指王麗祥）」、同公司職員陳雪娥在調查處大致相同
之供詞，與在偵查中被問以「電話中有告知他（指培仁公司張義頊）申報無商標，海
關查到有南亞商標之事﹖」，答「是」，及張義頊供陳：「他（指陳雪娥）說貨物上
有商標，但文件打無商標要罰款，我叫他直接找『南亞』」等語，分別係證明該等證
人有與上訴人通話及證人之間之談話內容而已，並非證明培仁公司委託雄風報關公司
申報出口之貨物包裝確有南亞塑膠公司商標之事實；另張義頊於偵查中雖供稱：「本
件客戶要求要有南亞標籤」之語，但亦未證明該等申報出口之貨物確已循客戶之要求
，已有南亞塑膠公司之商標。是原判決以上開證人之供詞，推論上訴人確曾在驗貨時
發現有南亞商標之事實，不無證據上理由矛盾之違誤。而其未切實查明培仁公司上開
申報出口之貨物是否確已循客戶之要求，包裝上有南亞塑膠公司之商標，以察上訴人
在調查單位之自白是否與事實相符，遽行判決，亦有未盡調查能事之可議。上訴意旨
指摘原判決不當，為有理由，應認仍有撤銷發回更審之原因。又原判決不另為無罪諭
知之部分，基於審判不可分之原則，亦一併發回，附此明。
據上論結，應依刑事訴訟法第三百九十七條、第四百零一條，判決如主文。
中      華      民      國     九十     年      六      月     十四     日
                              最高法院刑事第九庭
                                  審判長法官  莊  登  照
                                        法官  洪  明  輝
                                        法官  黃  一  鑫
                                        法官  魏  新  和
                                        法官  林  秀  夫
      右正本證明與原本無異
                                              書  記  官
中      華      民      國     九十     年      六      月     二十     日


司法院資訊處製作；財團法人民間司法改革基金會備份。
